臺灣屏東地方法院民事判決
111年度潮簡字第427號
原      告  陳興春  
            陳廖碧足
被      告  陳三寶  
            葉昀諒  
            陳清南  
訴訟代理人  陳建名  
上列當事人間請求拆除地上物返還土地事件，本院於111年8月11
日言詞辯論終結，判決如下：
　　主  文
被告陳清南應將坐落屏東縣○○鎮○○段000 地號土地上如附圖所示
編號A 部分、面積12.88平方公尺之建物除去，將土地回復原狀
並返還原告。
被告葉昀諒應將坐落屏東縣○○鎮○○段000 地號土地上如附圖所示
編號B 部分、面積4.16平方公尺之建物除去，將土地回復原狀並
返還原告。
原告其餘之訴駁回。
訴訟費用由被告陳清南負擔百分之76，餘由被告葉昀諒負擔。
本判決第一項、第二項得假執行。但被告陳清南、葉昀諒於執行
標的物拍定、變賣或物之交付前，依序以新臺幣（下同）124,93
6元、40,352元為原告預供擔保後，本判決第一項、第二項得免
為假執行。
    事實及理由
一、原告主張：坐落屏東縣○○鎮○○段000 地號土地（下稱系爭土
    地）為原告所有，系爭土地上如附圖所示編號A 部分、面積
    12.88平方公尺之土地（下稱A地）遭被告陳三寶、陳清南所
    有之未保存登記建物（下稱A屋）無權占用，另如附圖所示
    編號B 部分、面積4.16平方公尺之土地（下稱B地）遭被告
    葉昀諒所有之房屋（下稱B屋）無權占用。爰依民法第767 
    條規定，請求上開被告將占用系爭土地之建物拆除，將系爭
    土地返還予原告等語。並聲明：被告陳三寶、陳清南應將坐
    落屏東縣○○鎮○○段000 地號土地上如圖示編號A 部分、面積
    約13平方公尺及被告葉昀諒如圖示編號B、面積約8平方公尺
    之地上建築物拆除，將土地返還原告。
二、被告抗辯：
㈠、被告陳三寶：包含A屋在內的屏東縣○○鎮○○路00號之未保存登
    記房屋，是由我父親陳生教及叔叔陳清南於85年時共同出資
    起造，名義上納稅義務人都是我父親，後來由我繼承並繳納
    房屋稅，但是實際上水電均以各自名義分別繳納。門牌號碼
    37-2號的A屋是陳清南使用，我父親使用的是門牌號碼37號
    。原告陳廖碧足之配偶陳清榮與陳生教、陳清南是三兄弟，
    要拆除舊屋重建時，陳廖碧足以經濟因素未參與修建，因此
    經其夫妻同意將其居住使用之現門牌號碼37-1號部分保留由
    其繼續使用，其餘部分拆除整建，故85年修建時已取得陳清
    榮夫妻同意，難認為無權占有。並聲明：原告之訴駁回。（
    後改稱）如果陳清南同意拆除我也沒有意見等語。
㈡、被告陳清南訴訟代理人：我爸爸說要拆就拆，但是不管問什
    麼問題一律都否認等語，資為抗辯，並聲明：原告之訴駁回
    。
㈢、被告葉昀諒
　　被告葉昀諒所有之同段110地號土地與原告之系爭土地原均
    係國有地，被告葉昀諒所有之門牌號碼砂尾路35號建物於74
    年即已興建，並於100年7月間增建。原告之被繼承人陳清榮
    係於93年間向國有財產署承買系爭土地，102年地籍圖重測
    時未通知指界，原告土地竟增加106.71平方公尺，自不能以
    此指摘被告無權占有等語置辯。並聲明：原告之訴駁回。
三、系爭土地為原告所有，然系爭土地內如附圖編號A、B 部分
    所示面積各為12.88平方公尺、4.16平方公尺之A地、B地上
    有A屋、B屋等情，業據原告提出地籍圖謄本、土地登記第一
    類謄本、現場照片為證。復經本院會同恆春地政地政人員前
    往履勘並囑託地政人員測量屬實，有本院勘驗筆錄、現場照
    片、複丈成果圖即附圖在卷足憑，自堪信為真實。
四、法院之判斷
㈠、包含A屋在內之砂尾路37號房屋為被告陳清南共有：
　　被告陳三寶辯稱陳生教、陳清榮、陳清南為三兄弟，原共同
    居住於重測前屏東縣○○鎮○○○段00000地號土地上、約59年間
    建造之舊屋，嗣85年間擬將舊屋重建，由陳生教、陳清南出
    資起造現存門牌號碼恆春鎮砂尾路37號之建物，兩側分由陳
    生教、陳清南使用，水電分別繳納，A屋部分門牌號碼為砂
    尾路37-2號，已經分割給陳清南等語，並據其提出水、電費
    繳費憑證、舊屋及改建後房屋照片等件為證（本院卷第64頁
    背面、第90-1頁）。經核砂尾路37-1號建物於改建前後型態
    相同，37號建物外觀可區分有2個出入口，可分別出入、獨
    立使用，此部分業據本院現場履勘屬實；而37號建物之房屋
    稅籍雖登記於被告陳三寶名下，水電費卻另有以被告陳清南
    名義繳納之部分，堪信被告陳三寶辯稱砂尾路37號係由陳生
    教、陳清南出資起造，分由雙方使用等節為真。被告陳清南
    雖予以否認，然就其訴訟代理人當庭所為之表述，可認被告
    陳清南並未就本院之調查為真實之陳述，本院自難僅憑其空
    言否認即予採信。是被告陳清南既參與出資起造砂尾路37號
    建物，並分得A屋使用，堪認被告陳清南應為A屋之原始起造
    人即所有權人，原告請求被告陳三寶將A屋拆除返還土地，
    即屬當事人不適格且無從補正，此部分應予駁回。
㈡、按所有人對於無權占有或侵奪其所有物者，得請求返還之，
    對於妨害其所有權者，得請求除去之，民法第767 條第1 項
    定有明文。又以無權占有為原因，請求返還土地者，占有人
    對土地所有權存在之事實無爭執，而僅以非無權占有為抗辯
    者，土地所有權人對其土地被無權占有之事實無舉證責任，
    占有人自應就其取得占有係有正當權源之事實證明之（最高
    法院85年度台上字第1120號判決意旨參照）。查被告陳清南
    所有之A屋、被告葉昀諒所有之B屋，分別占有使用系爭土地
    內如附圖所示編號A地、B地，業如前述，揆之前開說明，自
    應由被告陳清南、葉昀諒就其是否有使用之正當權源負舉證
    責任。被告陳清南並未提出有何占用系爭土地之正當權源，
    即應屬無權占有。
㈢、至被告葉昀諒辯稱B屋早在102年地籍重測前即已存在，土地
    重測時竟未經指界即將土地劃歸原告所有云云，然重新實施
    地籍測量時，土地所有權人應於地政機關通知之限期內，自
    行設立界標，並到場指界。逾期不設立界標或到場指界者，
    得依左列順序逕行施測：一、鄰地界址。二、現使用人之指
    界。三、參照舊地籍圖。四、地方習慣。土地法第46條之2
    第1項規定定有明文，足見確定界址，於雙方當事人在地政
    人員實施重測前之地籍調查時曾到場指界明確，且雙方指界
    一致並無疏誤時，其界址之認定，固應尊重當事人之意思，
    以雙方當事人一致之指界為準，惟倘雙方當事人並無一致之
    指界，則依前開條文之規定，有關界址之認定，自應參照舊
    地籍圖及鄰地界址、地方習慣等客觀基準予以定之。被告葉
    昀諒雖以系爭土地重測面積增加52.61平方公尺（重測前27
    平方公尺，重測後79.61平方公尺），認重測後之界址有誤
    云云，然被告書狀亦自承被告葉昀諒所有之同段110地號土
    地於102年重測後增加34.71平方公尺（重測前72平方公尺，
    重測後106.71平方公尺）；同段108地號土地（被告陳三寶
    所有）於102年重測後增加76.18平方公尺（重測前38平方公
    尺，重測後114.18平方公尺），並有土地登記謄本在卷可憑
    。是102年土地重測後，並非僅有原告之系爭土地面積增加
    ，被告所有之土地面積亦均增加，自難以此認定B屋占有B地
    為有權占有。
五、綜上，被告等均未能舉證證明A屋、B屋係有權占有系爭土地
    ，原告請求被告陳清南、葉昀諒將如附圖所示編號A、B部分
    土地上之建物拆除，將土地返還原告，即有理由，應予准許
    ，逾此範圍則屬無據，應予駁回。
六、本件事證已臻明確，兩造其餘攻擊防禦方法及所提證據，經
    核於結果不生影響，爰不一一論述，併此敘明。
七、本件原告勝訴部分係就民事訴訟法第427 條訴訟適用簡易程
    序所為被告敗訴之判決，依同法第389 條第1 項第3 款規定
    ，應職權宣告假執行，並依同法第392 條第2 項、第3 項規
    定，依職權宣告被告如預供相當之擔保，得免為假執行。
七、據上論結，原告之訴為部分有理由、部分無理由，爰判決如
    主文。
中　　華　　民　　國　　111 　年　　8 　　月　　25　　日
                 潮州簡易庭      法　官    麥元馨
正本係照原本作成。
如對判決上訴，須於判決送達後20日內向本院提出上訴狀，其未
表明上訴理由者，應於提出上訴後20日內向本院補提理由書狀（
均須按他造當事人之人數附繕本）。如委任律師提起上訴者，應
一併繳納上訴審裁判費。
中　　華　　民　　國　　111 　年　　8 　　月　　25　　日
                                  書記官　洪雅玲